【裁判字號】    90,上,261
【裁判日期】    900502
【裁判案由】    清償借款
【裁判全文】
台灣高等法院民事判決  九十年度上字第二六一號
    上  訴  人  華僑商業銀行股份有限公司臺北分行
    法定代理人  李美齡
    訴訟代理人  黃睿元
    被上訴  人  甲○○
右當事人間清償借款事件，上訴人對於中華民國九十年一月三十日台灣台北地方法院
八十九年度訴字第三三○六號第一審判決提起上訴，本院判決如左：
    主    文
原判決關於駁回上訴人後開第二項之訴部分及訴訟費用（除確定部分外）之裁判廢棄
。
右廢棄部分，被上訴人應與第一審共同被告洪雲、吳大龍連帶給付上訴人新台幣貳佰
拾玖萬柒仟捌佰玖拾玖元，及自民國八十八年十一月十六日起至清償日止，按年息
百分之八．五二計算之利息，並自民國八十八年十二月十六日起至民國八十九年六月
十五日止，按上開利率百分之十，自民國八十九年六月十六日起至清償日止，按上開
利率百分之二十計算之違約金。
第一審、二審訴訟費用（除確定部分外）由被上訴人負擔。
    事    實
甲、上訴人方面：
壹、聲明：
  一、原判決不利於上訴人之部份廢棄。
  二、右廢棄部分，被上訴人甲○○應與第一審共同被告洪雲、吳大龍連帶給付上訴
      人新台幣貳佰參拾玖萬柒仟捌佰玖拾玖元，及自民國八十八年十一月十六日起
      至清償日止，按年息百分之八．五二計算之利息，並自民國八十八年十二月十
      六日起至民國八十九年六月十五日止，按上開利率百分之十，自民國八十九年
      六月十六日起至清償日止，按上開利率百分之二十計算之違約金。
  三、第二審訴訟費用由被上訴人負擔。
貳、陳述：除與原判決記載相同者外，補稱略以：
  一、本件原審判決駁回上訴人對被上訴人甲○○之請求，其理由無非認為「被告甲
      ○○於八十七年四月十七日以存證信函函知原告終止系爭保證契約後，被告吳
      大龍旋於八十七年五月十一日出具新保證書，約定就被告洪雲對原告現在（包
      括過去所負仍未清償者）及將來所負之借款等．．負連帶清償之責等事實為兩
      造所是認．．．參諸系爭借款為單筆借款，於繳息情形正常，未提高借款金額
      之情況下，借款人無端增加保證人人數，顯與交易慣例相違等，足見關於被告
      吳大龍、甲○○保證責任之更替，係指被告吳大龍出具保證書後，被告甲○○
      之保證債務即歸於消滅．．．原告依已消滅之連帶保證清律關係，請求被告甲
      ○○負連帶清償責任，為無理由」云云，惟該項見解顯然違悖法令，謹析述如
      后：
    (一)「保證人中途退保者，原則上只能自退保之日起發生效力，除退保時曾特別訂
      明關於被保證人退保前後一切行為，概不負責，已得債權人同意外，其在退保
      前對於被保證人之行為，仍難免保證責任。」最高法院十八年度上字第一五二
      ０號判例已著有明文，又「就連續發生之債務為保證，而未定有期間者，依民
      法第七五四條第二項規定，保證人雖聲明退保，對於退保前所發生主債務人之
      債務，仍應負保證責任。」最高法院五十年台上字七五三號裁判亦已明白揭示
      。本件被上訴人雖曾於八十七年四月十七日以存證信函通知上訴人終止保證責
      任，文中並要求上訴人更換保證人，暨主張不再就借款人洪雲之借款債務負保
      證責任，然而，上訴人於接獲前開存證信函後，隨即於同年四月三十日去函聲
      明「台端（即被上訴人甲○○）在書面通知到達本行後新發生之債務不負保證
      責任，『惟在此之前所發生之債務仍應負保證之責』。」（上證三），且該項
      聲明亦經被上訴人收受，則核諸前開最高法院見解，被上訴人甲○○自不能以
      其已發函聲明終止保證責任，而主張其保證責任當然免除，縱使原審被告吳大
      龍於被上訴人終止保證責任後，又出具保證書同意保證借款人洪雲之借款債務
      ，此亦僅係另一保證關係之成立，並不影響被上訴人甲○○仍須就終止保證生
      效前已發生之債務，應負連帶保證之責任，然原審判決竟以此為判決基礎，於
      法實有未合。
    (二)再者，原審被告洪雲自民國八十五年八月間借款以來，起初均有按期繳付利息
      ，惟自八十六年八月始，即已陸續出現繳息不正常之情形（上證四），而被上
      訴人又於八十七年四月間來函終止保證責任，此時，依據銀行慣例，為求保障
      銀行債權，均會要求借款人增加保證人，且原保證人之保證責任亦不會免除，
      惟原審判決竟認為，原審被告洪雲繳息情況正常，借款金額未增加，且借款利
      率未調降，故上訴人無端增加保證人乙節，顯與交易慣例相違，並據以駁回上
      訴人之請求，核該見解似有率斷之虞。綜上，原審為不利於上訴人部分之判決
      ，顯然違悖法令。
  二、上訴人之法定代理人現已變更為李美齡，此有華僑商業銀行人事調任通知足證
      ，於此一併陳明。
參、證據：除援用原審提出者外，補提上訴人八十七年四月三十日覆函、上訴人放款
    往來明細等影本各一份為証。
乙、被上訴人方面：
壹、聲明：駁回上訴。
貳、陳述：除與原判決記載相同者外，補稱略以：
    被上訴人於八十七年四月十七日即以存証信函通知上訴人，自收件日起一星期內
    終止一切保証責任，且已更換連帶保證人為吳大龍，被上訴人就系爭借款不應負
    連帶清償之責。
    理      由
一、上訴人之法定代理人原為何肅謀，於九十年二月五日變更為李美齡，其依法承受
    訴訟，核無不合。
二、上訴人主張原審共同被告洪雲於八十五年八月十五日，向上訴人借得二百五十萬
    元，約定借款期限二十年，利息按年息百分之八．五二計算，自借款日起，分二
    四０期，每期一個月，依年金法，按月於每月十五日攤還本息，未按期清償時，
    即喪失期限之利益，逾期清償時，除按原利率計付遲延利息外，逾期在六個月以
    內者，按上開利率百分之十，超過六個月者，按上開利率百分之二十計付違約金
    。被上訴人於八十五年六月二十六日出具保証書，原審共同被告吳大龍則於八十
    七年五月十一日出具保證書，約定就洪雲對上訴人現在（包括過去所負仍未清償
    者）及將來所負之借款、票據等及其他一切債務，以本金二百五十萬元為限額，
    負連帶清償之責。嗣洪雲自八十八年十一月十五日起即未清償本息，尚欠本金二
    百三十九萬七千八百九十九元，爰起訴請求被上訴人與洪雲、吳大龍連帶給付該
    本金及遲延利息等語（原審就洪雲及吳大龍部分為上訴人勝訴之判決，就被上訴
    人部分為上訴人敗訴之判決，洪雲及吳大龍並未提起上訴，僅上訴人提起上訴，
    該洪雲及吳大龍敗訴部分已告確定）。
    被上訴人則以：被上訴人於八十七年四月十七日即以存証信函通知上訴人，自收
    件日起一星期內終止一切保証責任，且已更換連帶保證人為吳大龍，被上訴人就
    系爭借款不應負連帶清償之責等語，資為抗辯。
三、上訴人主張之事實，已據其提出借據、保證書、約定書、分期付款明細帳卡等件
    為證，且為原審共同被告洪雲、吳大龍所不爭執，僅被上訴人辯稱其已於八十七
    年四月十七日退出保証，保証人已更換為吳大龍，伊不負連帶保証責任等語。惟
    查被上訴人甲○○於八十五年六月二十六日曾出具保證書，約定就洪雲對上訴人
    現在（包括過去所負仍未清償者）及將來所負之借款、票據等及其他一切債務，
    以本金二百五十萬元為限額，負連帶清償之責，且系爭借據上列載之連帶保證人
    亦為被上訴人，有借據及被上訴人出具之保證書在卷可參（板橋地院卷第七、九
    頁），雖被上訴人嗣於八十七年四月十七日以存證信函（原審卷第二三頁）通知
    上訴人終止系爭保證契約，惟按「保證人中途退保者，原則上只能自退保之日起
    發生效力，除退保時曾特別訂明關於被保證人退保前後一切行為，概不負責，已
    得債權人同意外，其在退保前對於被保證人之行為，仍難免保證責任。」（最高
    法院十八年度上字第一五二０號判例參照）。又「就連續發生之債務為保證，而
    未定有期間者，依民法第七五四條第二項規定，保證人雖聲明退保，對於退保前
    所發生主債務人之債務，仍應負保證責任。」（最高法院五十年台上字第七五三
    號判決參照），是被上訴人雖聲明退保，對於退保前所發生主債務人之債務，仍
    應負保證責任，況上訴人於接獲被上訴人之存證信函後，隨即於同年四月三十日
    回函聲明「台端（即被上訴人）在書面通知到達本行後新發生之債務不負保證責
    任，惟在此之前所發生之債務仍應負保證之責」等語（本院卷第十五頁），查本
    件系爭債務係發生在八十五年八月十五日，雖其後因主債務人洪雲之分期清償而
    逐月遞減，但均在被上訴人保証之範圍，是被上訴人雖於八十七年四月十七日聲
    明退保，而洪雲至八十八年十一月十五日始未按期攤還本息，但該債務既均在被
    上訴人保証之範圍，自不因該債務額之確定係在被上訴人聲明退保之後而受影響
    ，是被上訴人應負連帶保証責任，洵堪認定。
四、被上訴人雖抗辯：原審共同被告吳大龍旋於八十七年五月十一日出具新保證書，
    約定就洪雲對上訴人現在及將來所負之借款、票據等及其他一切債務，以本金二
    百五十萬元為限額，負連帶清償之責，當時上訴人既未調降利率，洪雲亦無未按
    期繳付利息情事，且吳大龍與被上訴人所保証之債務限額及範圍均相同，上訴人
    無端增加保證人人數，顯與交易慣例有違，足見吳大龍係更替被上訴人之保證責
    任，於吳大龍出具保證書後，被上訴人之保證債務即歸消滅云云，惟查被上訴人
    自八十六年八月開始，即已陸續出現繳息不正常之情形，有放款往來明細表（本
    院卷第十六至二八頁）在卷可稽，而被上訴人又於八十七年四月十七日發函終止
    保證責任，此時上訴人依據銀行慣例，為求保障銀行債權而要求借款人增加保証
    人，尚難謂違反一般交易習慣，被上訴人所辯並無可採。
五、從而，上訴人依消費借貸及連帶保證之法律關係，請求被上訴人應與洪雲、吳大
    龍連帶給付借款餘額二百三十九萬七千八百九十九元，及自未清償本息之翌日即
    八十八年十一月十六日起至清償日止按約定利率年息百分之八．五二計算之利息
    ，及如主文第二項所示之違約金，為有理由，應予准許。原審未予詳查，就被上
    訴人應連帶給付部分駁回上訴人之請求，即有未洽，上訴意旨指摘原判決不當，
    求予廢棄改判，為有理由，爰將原判決廢棄改判如主文第二項所示。
六、據上論結，本件上訴為有理由，依民事訴訟法第四百五十條、第七十八條，判決
    如主文。
中      華      民      國    九十      年      五      月      二      日
                              民事第九庭
                                  審判長法  官  吳  謙  仁
                                        法  官  魏  大  喨
                                        法  官  林  樹  埔
右正本係照原本作成。
如不服本判決，應於收受送達後二十日內向本院提出上訴書狀，其未表明上訴理由者
，應於提出上訴後二十日內向本院補提理由書狀（均須按他造當事人之人數附繕本）
上訴時應提出委任律師或具有律師資格之人之委任狀；委任有律師資格者，另應附具
律師及格證書及釋明委任人與受任人有民事訴訟法第四百六十六條之一第一項但書或
第二項（詳附註）所定關係之釋明文書影本。
中      華      民      國    九十      年      五      月      二      日
                                        書記官  林  初  枝
附註：
民事訴訟法第四百六十六條之一（第一項、第二項）：
對於第二審判決上訴，上訴人應委任律師為訴訟代理人。但上訴人或其法定代理人具
有律師資格者，不在此限。
上訴人之配偶、三親等內之血親、二親等內之姻親，或上訴人為法人、中央或地方機
關時，其所屬專任人員具有律師資格並經法院認為適當者，亦得為第三審訴訟代理人
。


司法院資訊處製作；財團法人民間司法改革基金會備份。
